臺灣宜蘭地方法院民事判決
110年度宜訴字第2號
原      告  許漢勇  
訴訟代理人  簡坤山律師
            陳聖涵律師 
被      告  林振源  

訴訟代理人  林正欣律師
上列當事人間遷讓房屋事件，本院於民國110年9月23日言詞辯論
終結，判決如下：
　　主　　文
被告應給付原告新臺幣肆拾柒萬陸仟元及如附表二所示之利息。
原告其餘之訴駁回。
訴訟費用由被告負擔百分之三十三，餘由原告負擔。
本判決第一項得假執行。但被告如以新臺幣肆拾柒萬陸仟元為原
告預供擔保後，得免為假執行。
原告其餘假執行之聲請駁回。
    事實及理由
一、按訴狀送達後，原告不得將原訴變更或追加他訴；但擴張或
    減縮應受判決事項之聲明，不在此限，民事訴訟法第255條
    第1項第3款定有明文。本件原告許漢勇起訴時訴之聲明為：
    ㈠被告林振源應將門牌號碼宜蘭縣○○市○○路○段000號房屋全
    部騰空遷讓返還予原告。㈡被告自民國110年2月25日起至遷
    讓第1項房屋止，按月給付原告新臺幣（下同）45萬元。㈢願
    供擔保，請准宣告假執行。嗣於110年6月21日以民事準備㈡
    狀減縮聲明為：㈠被告應給付原告143萬元及如附表一所示之
    利息。㈡願供擔保，請准宣告假執行。核原告所為，僅減縮
    應受判決事項之聲明，於法並無不合，應予准許。
二、原告主張：門牌號碼宜蘭縣○○市○○路○段000號房屋（以下稱
    系爭房屋）係原告與胞兄許漢生、許漢隆所共有，應有部分
    各為3分之1，原告於109年1月26日以自己名義與被告續訂期
    間1年之房屋租賃契約（下稱系爭租約，經共有人許漢生、
    許漢隆同意），將系爭房屋1樓出租予被告作為合法經營撞
    球場使用，而2樓部分原告僅同意被告於承租1樓期間作為休
    息使用，不得作為營業用途，租期自109年2月25日至110年2
    月24日止，原告無意間發現被告違反兩造約定，擅自使用系
    爭房屋2樓，並加以隔間作為倉庫或其他使用，原告陸續於1
    09年9月22日、109年11月25日、110年3月3日以存證信函通
    知被告改善上開違約行為，並通知期滿不再續租之意旨，被
    告於期滿後仍持續占用系爭房屋1、2樓而拒絕歸還，經原告
    提起訴訟後，被告始於110年6月9日將系爭房屋交還予原告
    ，依據租賃契約第6條規定「如不即時遷讓交還房屋時，甲
    方每月得向乙方請求按照租金5倍之違約金至遷讓完了之日
    止」，系爭房屋每月租金為9萬元，被告自租約到期之翌日
    即110年2月25日起至110年6月9日交還系爭房屋之日止，其
    違約占用系爭房屋之行為應按月給付租金5倍之違約金，計
    算方式如下：㈠110年2月25日起至110年5月24日止，共計3個
    月，應給付違約金135萬元（計算式：45萬元3＝135萬元）
    。㈡110年5月25日起至110年6月9日止，共計16日，應給付之
    違約金為24萬元（計算式：45萬元16/30＝24萬元）。㈢以上
    合計159萬元。又因原告出租系爭房屋時已收取押租金16萬
    元，應與上開違約金債權予以抵銷，抵銷後被告應給付原告
    143萬元（計算式：159萬元－16萬元＝143萬元），被告係承
    租系爭房屋做為撞球館事業使用，其作為事業主，具有相當
    之締約能力、經濟能力，依據最高法院93年度台上字第909
    號民事判決意旨，如被告未能舉證證明違約金額過高，則原
    告請求之違約金數額即無過高之情事。並聲明：㈠被告應給
    付原告143萬元及如附表一所示之利息。㈡願供擔保，請准宣
    告假執行。
三、被告則以：被告已於110年6月9日將系爭房屋清空，並且交
    還原告，被告已經承租系爭房屋10幾年了，在本期租約到期
    之前，仍然尋求跟原告續約而不可得，所以在得知無法續約
    之後，已經在尋覓其他場所，但因相關設備眾多，無法輕易
    租得營業場所，並非惡意不搬遷，系爭租賃契約第6條應為
    損害賠償預定性違約金之規定，原告應就其損害部分負舉證
    責任，以本件為由，原告至多僅損害3又2分之1個月的租金
    ，且被告仍有16萬元未取回，以現在疫情租金普遍下降之情
    事，該16萬元已足以補償原告之損害等語置辯。並聲明：㈠
    原告之訴及其假執行之聲請均駁回。㈡如受不利判決，願供
    擔保請准宣告免為假執行。　　 
四、本院之判斷：
　㈠按違約金有賠償性違約金及懲罰性違約金，其性質及作用各
    自不同。前者係以違約金作為債務不履行所生損害之賠償總
    額之預定，債權人除違約金外，不得另行請求損害賠償；後
    者則以強制債務履行為目的，確保債權效力之強制罰，於債
    務不履行時，債權人除得請求支付違約金外，並得請求履行
    債務，或不履行之損害賠償，此時該違約金具有懲罰之性質
    ，而非僅為賠償總額之預定，債務人於違約時除應支付違約
    金外，其餘因契約之約定或其他債之關係應負一切賠償責任
    ，均不受影響。再者，約定違約金是否過高？在前者係以債
    權人所受之損害為主要準據，後者則非以債權人所受損害為
    惟一審定標準，尚應參酌債務人違約時之一切情狀斷之，二
    者所參酌之因素並不相同。而當事人約定之違約金究屬何者
    ？應依當事人之意思定之。如無從依當事人之意思認定違約
    金之種類，應綜合契約之內容及一切事實定之，倘於契約中
    將違約金與其他之損害賠償（廣義，凡具有損害賠償之性質
    者均屬之）併列者，即應認該違約金之性質為懲罰性違約金
    。俾債權人於債務人違約時，除約定之違約金外，並得請求
    其他的損害賠償，庶符合當事人訂約時之真義（最高法院10
    6年度台上字第1853號判決意旨參照）。
　㈡參酌系爭租賃契約第6條約定：「乙方（即被告）於租期屆滿
    時，除經甲方(即原告)同意繼續出租外，應即日將租賃房屋
    誠心按照原狀遷空交還甲方，不得藉詞推諉或主張任何權利
    ，如不即時遷讓交還房屋時，甲方每月得向乙方請求按照租
    金五倍之違約金至遷讓完了之日止，乙方及連帶保證人丙方
    ，決無異議」、第12條約定：「乙方若有違約情事，致損害
    甲方之權益時願聽從甲方賠償損害，如甲方因涉訟所繳納之
    訴訟費、律師費用，均應由乙方負責賠償」，有兩造間簽訂
    之房屋租賃契約書1份可參(見本院卷第9頁)。系爭租賃契約
    於110年2月24日屆滿，原告已表明不同意出租，系爭租賃契
    約已終止，被告仍占有系爭房屋等情，為兩造所不爭執，則
    原告於租期屆滿違約未按照原狀騰空交還時，除得請求被告
    給付違約金外，並得請求被告負損害賠償責任。足見系爭租
    賃契約另有約定與違約金併列之其他損害賠償，依前揭說明
    ，上開違約金性質為懲罰性違約金。
　㈢次按約定之違約金額過高者，法院得減至相當之數額，民法
    第252條定有明文。又違約金之約定，乃基於個人自主意思
    之發展、自我決定及自我拘束所形成之當事人間之規範，本
    諸契約自由之精神及契約神聖與契約嚴守之原則，契約當事
    人對於其所約定之違約金數額，原應受其約束。惟倘當事人
    所約定之違約金過高者，為避免違約金制度造成違背契約正
    義等值之原則，法院得參酌一般客觀事實、社會經濟狀況及
    當事人所受損害情形，依職權減至相當之金額（最高法院10
    2年度台上字第1606號判決意旨可資參照）。再約定之違約
    金是否過高，應就債務人若能如期履行債務時，債權人可得
    享受之一切利益為衡量之標準，而非以僅約定一日之違約金
    額若干為衡量之標準（最高法院51年度台上字第19號判決意
    旨可資參照）。本院審酌兩造約定上開違約金性質為懲罰性
    違約金，係以強制被告履行其遷讓系爭房屋為目的，確保債
    權效力之強制罰；被告承租系爭房屋係作為撞球場使用，每
    月租金9萬元，係企業主，非經濟弱者，另斟酌被告遲延返
    還系爭房屋之違約情形僅有約3.5個月，原告因此無法使用
    或出租系爭房屋所受之損害，及現今社會實況等一切情狀，
    認兩造約定依原租金5倍計算之違約金確屬過高，應酌減為2
    倍為適當，是原告請求被告自110年2月25日起至110年6月9
    日止，每月給付租金2倍之違約金即每月180,000元，應屬有
    據，是被告應給付原告違約金636,000元〔計算式：（180,00
    0元×3）＋（180,000元×16/30）＝636,000元〕，為有理由，應
    予准許。至系爭租賃契約之違約金條款雖約定原告可請求租
    金5倍之違約金，然參酌一般客觀事實、社會經濟狀況及當
    事人所受損害等情，5倍租金違約金容有過高之情形，爰酌
    減相當數額至如前所述，則原告逾越前開範圍之請求，為無
    理由，不應准許。
　㈣按抵銷，應以意思表示，向他方為之。其相互間債之關係，
    溯及最初得為抵銷時，按照抵銷數額而消滅，民法第335條
    第1項定有明文。債務已屆清償期者，儘先抵充之規定，民
    法第322條第1款之規定，依民法第342條之規定於抵銷準用
    之。再按押租金在擔保承租人租金之給付及租賃契約之履行
    ，故租賃關係消滅後，承租人如有欠租或其他債務不履行時
    ，其所交付之押租金，發生當然抵充之效力，最高法院108
    年度第128號判決意旨可資參照。是以，系爭租賃契約終止
    後，被告於系爭租賃契約關係中既曾給付原告押租金16萬元
    ，而被告復有積欠違約金等情事，上開押租金自當然發生抵
    充效力。是經扣抵後，原告本件可請求之金額應為476,000
    元（計算式：636,000元－160,000元＝476,000元）。　
五、末按給付有確定期間者，債務人自期限屆滿時起，負遲延責
    任；給付無確定期限者，債務人於債權人得請求給付時，經
    其催告而未為給付，自受催告時起，負遲延責任。其經債權
    人起訴而送達訴狀，或依督促程序送達支付命令，或為其他
    相類之行為者，與催告有同一之效力；遲延之債務，以支付
    金錢為標的者，債權人得請求依法定利率計算之遲延利息。
    應付利息之債務，其利率未經約定，亦無法律可據者，週年
    利率為百分之5，民法第229條第1、2項、第233條第1項前段
    、第203條分別定有明文。經查，本件原告請求被告給付違
    約金為有理由，已如前述，則原告就請求被告給付違約金部
    分依據附表二所示至清償日止之法定遲延利息，亦應予准許
    。
六、綜上所述，原告依系爭租賃契約法律關係，請求被告給付47
    6,000元及如附表二所示之利息，為有理由，應予准許。逾
    此範圍之請求，為無理由，應予駁回。
七、兩造均陳明願供擔保宣告假執行或免為假執行，經核原告勝
    訴部分，所命給付金額未逾500,000元，應依民事訴訟法第3
    89條第1項第5款之規定依職權宣告假執行，被告聲請宣免為
    假執行，核無不合，爰依同法第392 條第2 項之規定，酌定
    相當之擔保金額准許之。原告雖陳明願供擔保聲請宣告假執
    行，惟本院既已依職權宣告假執行，應認原告此部分聲請，
    僅為促請本院行使職權。至原告其餘假執行之聲請，則因該
    部分訴之駁回而失所依據，應予駁回。
八、本件事證已臻明確，兩造其餘主張與攻擊防禦方法及所提證
    據，經審酌後認與本件判決之結果不生影響，爰不另一一論
    述，併此敘明。
九、訴訟費用負擔之依據：民事訴訟法第79條。 　　　　　
中　　華　　民　　國　　110 　年　　10　　月　　14　　日
                 　宜蘭簡易庭  法　官　張淑華
上為正本係照原本作成。
如對本判決上訴，須於判決送達後二十日內向本院提出上訴狀，
同時表明上訴理由；如已於本判決宣示後送達前提起上訴者，應
於判決送達後十日內補具上訴理由（均須按他造當事人之人數附
繕本）。
如委任律師提起上訴者，應一併繳納上訴審裁判費。
中　　華　　民　　國　　110 　年　　10　　月　　14　　日
　　　　　　　　　　　　　 　　書記官  謝佩欣
附表一　　　　　　　　　　　　　　　　　
編號 本金 利息（年息） 利息起迄日 備               註 1 45萬元 5％ 110年3月25日起至清償之日止 即110年2月25日起至110年3月24日之違約金利息 2 45萬元 5％ 110年4月25日起至清償之日止 即110年3月25日起至110年4月24日之違約金利息 3 45萬元 5％ 110年5月25日起至清償之日止 即110年4月25日起至110年5月24日之違約金利息 4 8萬元 5％ 110年6月10日起至清償之日止 即110年5月25日起至110年6月9日之違約金利息 
附表二
編號 本   金 利息（年息） 利息起迄日 備               註 1 2萬元（18萬元抵扣押租金16萬元） 5％ 110年3月25日起至清償之日止 即110年2月25日起至110年3月24日之違約金利息 2 18萬元 5％ 110年4月25日起至清償之日止 即110年3月25日起至110年4月24日之違約金利息 3 18萬元 5％ 110年5月25日起至清償之日止 即110年4月25日起至110年5月24日之違約金利息 4 96,000元 5％ 110年6月25日起至清償之日止 即110年5月25日起至110年6月9日之違約金利息